【裁判字號】    98,訴,734
【裁判日期】    980630
【裁判案由】    偽造文書等
【裁判全文】
臺灣板橋地方法院刑事判決               98年度訴字第734號
公  訴  人  臺灣板橋地方法院檢察署檢察官
被      告  甲○○
上列被告因偽造文書等案件，經檢察官提起公訴（98年度偵字第
3058 、3059號） ，本院判決如下：
    主  文
甲○○犯行使偽造私文書罪，處有期徒刑玖月；犯背信罪，共三
罪，各處有期徒刑玖月。應執行有期徒刑貳年陸月。
    事  實
一、甲○○於民國97年6 月間，因前自94年8 間起陸續向其任職
    之國泰綜合醫院護理部之同事李愛媛及李愛媛配偶庚○○、
    乙○○、己○○借款合計約新臺幣（下同）三、四百萬元（
    庚○○、乙○○、己○○告訴甲○○詐欺部分，經檢察官為
    不起訴之處分），而急需現金調度使用，其為能取得金錢供
    己使用，即自任會首邀集丁○○、戊○○、壬○○（以黃基
    偉名義入會）、癸○○、子○○、丑○○、寅○○、卯○○
    、庚○○、辛○○、丙○○（上列告訴人參加會份，參見附
    表一所示）等之其於國泰綜合醫院護理部之同事暨同事親友
    共二十五人為會員，詎甲○○於邀集上開會員而成立合會時
    ，其為求能多取得合會金為週轉，即虛列「王珮嘩」為該合
    會之會員，而成立合會（下稱本案附表一合會，就該合會會
    單記載之會員姓名、每一會份會款數額、起會日期、標會日
    期等約定事項，參見同表備註欄一、二所示）。嗣於該合會
    成立由其取得首期合會金並經黃惠鶯標得第二會次合會金後
    （惟依卷內事證無法得知黃惠鶯是否已領取足額之合會金）
    ，甲○○為能向活會會員詐得虛列會員「王珮嘩」之該會份
    之合會金，即基於以偽造虛列會員「王珮嘩」之高額標單為
    投標藉以標得該會份合會金之偽造暨行使該偽造私文書及詐
    欺取財之犯意，意圖為自己不法之所有，於97年8 月24日中
    午在國泰綜合醫院護送心舉行該合會第三會次之投、開標時
    ，先製作僅記載高額標金4,800 元而未記載姓名之標單投入
    標軌，而使該標單於開標後為最高標，即向到場參與投標之
    會員佯稱該標單係「王珮嘩」所投標，並宣布該會次係由「
    王珮嘩」得標，而行使該偽造之「王珮嘩」標單之私文書，
    致使附表一編號一所示之各該活會會員陷於錯誤，誤認各該
    次合會係由「王珮嘩」得標，而將該會期活會會款交付甲○○，甲○○即以上開方式，向附表一編號一所示之各該活會
    會員詐得該會次活會會款，總額合計334,400 元。嗣因甲○○於97年9 月4 日突然向任職之國泰綜合醫院護理部請假即
    無法取得聯繫，該會會員始驚覺倒會，再經丁○○、戊○○
    、壬○○、癸○○、子○○、丑○○、寅○○、卯○○、辛○○、丙○○等人逐一追問，始查知無「王珮嘩」該人，而
    發覺乙○○有虛列會員而冒標之情事，方察覺已受詐騙；而
    附表一備註一、(二)、3.所示之各該活會會員，因均尚未交付
    會款，乙○○因此未能對渠等取得詐欺款項而未遂。
二、甲○○前於96年3 月間，因任職之國泰綜合醫院護理部同事
    乙○○自任會首欲召集如附表二所示之合會（下稱本案附表
    二合會，該合會之合會約定事項，參見附表二所示），甲○○除以其自己名義參與二會份外，另邀同與乙○○不相熟識
    之其友人李愛媛、癸○○、葉愛鳳加入該合會各參與一會份
    （葉愛鳳補「陳碧玉」該會份跟會部分，參見附表二備註三
    所示），並受該三人委託替該三人轉交各該會份各會次會款
    予乙○○以及是否須投標之事務，係受該三人委託替該三人
    處理跟會事務之人。嗣該合會於同年月20日起會後，甲○○
    即因亟需金錢週轉，除先後於第四、五會次以其二會份得標
    外，詎仍因已亟需金錢週轉，明知李愛媛、癸○○、葉愛鳳
    三人均未指示其投標之意思，竟基於違背三人未指示投標之
    委託而擅自決定以高額標金投標就該三會份逕為投標之背信
    犯意，意圖為自己不法之所有，先後於附表二編號一至三所
    示之各該會次，於各該會次開標前，未經李愛媛、癸○○、
    葉愛鳳之同意或授權，擅以電話聯絡乙○○佯稱其所邀集之
    同表編號一至三所示之各該會份會員於同欄所示之該會次欲
    以同欄所示之高額標金為投標，致使乙○○於各該會次以甲○○就各該會份所告知之各該標金計入競標，並依開標結果
    宣布各該會次由各該會份得標，再將所收得之各該會份之各
    該會次之合會金金錢移轉予甲○○，甲○○因而取得各該會
    份合會金金錢，合計金額1,767,000 元，而甲○○於取得各
    該合會金金錢後，亦未依委託任務將其已代為標得合會金之
    事實通知該三人、或將已與其財產混同之各該會份合會金金
    錢移轉予該三人，而違背其對該三人所委託處理跟會事務之
    委託內容。嗣於97年9 月4 日因甲○○請假而不知去向，經
    李愛媛輾轉與乙○○取得聯繫表示欲為投標後，乙○○、李
    愛媛始發覺甲○○擅就李愛媛會份為投標，再經乙○○輾轉
    詢問癸○○、陳碧玉本人後，始查知上情。
三、案經庚○○、戊○○、寅○○、卯○○、辛○○、癸○○、
    丑○○、丙○○、丁○○、子○○、壬○○、乙○○訴請臺
    灣板橋地方法院檢察署檢察官偵查起訴。
    理  由
一、本案認定被告甲○○有罪之證據方法，計有：(一)被告就自己
    之犯罪事實於檢察事務官詢問及本院審理中之不利己之陳述
    、(二)證人己○○、李愛媛、陳碧玉、告訴人癸○○、丁○○
    、戊○○、壬○○、劉坤琅、庚○○就檢察事務官之詢問所
    為之證言、(三)己○○、庚○○、劉坤琅、癸○○、壬○○、
    乙○○於本院審理中之證言、(四)本案附表一、二合會之合會
    單、(五)臺灣板橋地方法院檢察署98年度偵字第3058、3059號
    檢察官不起訴處分書（事實欄一所示之該不起訴處分書）。
    經查，皆未發現有實施刑事訴訟程序之公務員因違背法定程
    序取得該等證據之情形；而就供述證據部分，上開(二)所示之
    各該證人就檢察事務官詢問所為之陳述，被告對該等證言之
    證據能力並不爭執，僅請求傳喚庚○○、丑○○、癸○○、
    壬○○為對質補行詰問權，而經本院於審理中傳喚該四人供
    被告對質詰問，是本院審酌各該言詞陳述作成時之情況，認
    屬適當，且再經本院審理中提示各該證人之證言供被告為答
    辯，是上開各該證人對檢察事務官詢問之證言，除依刑事訴
    訟法第159 條之5 規定係有證據能力外，並經合法調查，可
    為裁判之依據；上開(三)所示之各該證人於審理中之證言，係
    經本院於審判中，傳喚其到庭由檢察官、被告行交互詰問程
    序，取得其證言，是上開證人於本院審理中之證言，除有證
    據能力並經合法調查而可為裁判之依據外，其上開就檢察事
    務官詢問所為之證言，因已予被告補行使詰問權，並經合法
    調查，自亦得為裁判之依據（最高法院97年度台上字第4941
    號判決要旨參照）；又被告就本案犯罪事實之不利己之陳述
    ，查無刑事訴訟法第156 條第1 項、第158 條之2 規定情形
    ，且與本院依法調查所得事實相符，自得援引被告上開不利
    己陳述為認定其有罪之證據。就非供述證據部份，上開(三)所
    示之合會單，查無變造之疑，亦非非法取得，且經本院於審
    判期日提示供被告辨識並為答辯，已經合法調查，自得援引
    為認定被告有罪之證據。另就上開(五)所示之檢察官不起訴處
    分書為本院職務上所已知之事實，且被告亦為該不起訴處分
    書之當事人，就處分書內容已經知悉明確，自得作為認定本
    案相關事實之依據。
二、被告甲○○就事實欄二所示之有關其前邀同與乙○○不熟識
    之李愛媛、癸○○、葉愛鳳加入乙○○召集之本案附表二合
    會，並受該三人委託處理有關轉交各該會份之各會次之會款
    予甲○○，而於附表二所示之各該會次，未經三人之同意即
    擅為投標，且未將標得合會金交付該三人等情，固於審理中
    坦承不諱，並表示認罪；惟就事實欄一所示之其自任會首之
    本案附表一合會之第三會次由「王珮嘩」得標之該會次部分
    ，雖就該次開標係其於主持之開標現場，於各標單開啟後，
    由其就其中僅記載附表一所示之標金而未載姓名之該標單，
    宣布該標單為「王珮嘩」投標之標單並由「王珮嘩」標得該
    會次之合會等情，於審理中坦承不諱（參見98年6 月10日審
    判期日筆錄，第14頁），然矢口否認其涉犯有偽造暨行使偽
    造私文書、詐欺之犯行，就檢察事務官之詢問及於本院審理
    中均辯稱確有「王珮嘩」該人云云，又先就檢察事務官之詢
    問辯稱以「王珮嘩」有將標得之合會金借其使用云云（參見
    97年11月27日檢察事務官詢問筆錄，97年度他字第6379號卷
    ，第52頁）、復於審理中辯稱以其確有將「王珮嘩」有將標
    得之合會金交付「王珮嘩」，惟已忘記交付多少金錢予「王
    珮嘩」云云（參見98年6 月10日審判期日筆錄第11、22頁）
    ，經查：
  (一)本案被告就本案附表一合會之第三會次開標時，其於現場主
    持開標，並於各標單開啟後，由其就其中僅記載附表一所示
    之標金而未載姓名之該標單，宣布該標單為「王珮嘩」投標
    之標單並由「王珮嘩」標得該會次之合會等情，除據被告於
    審理中自陳明確外，並經證人即到場參予開標之會員癸○○
    於審理中結證明確，被告雖辯稱確有「王珮嘩」該人云云，
    並先後於檢察事務官詢問及本院審理中辯稱「王珮嘩」係在
    其任職之國泰醫院內受住院病人僱用之看護，本案告訴人不
    認識伊（參見97年11月27日檢察事務官詢問筆錄，97年度他
    字第6379號卷，第52頁），並稱其與「王珮嘩」每天都在醫
    院見面（參見98年6 月11日審判期日筆錄，第14頁）云云，
    惟被告除自檢察事務官傳喚到案詢問起至本院審判期日終結
    前，均未能提出「王珮嘩」之聯絡方式外，本案附表一合會
    之會員即告訴人癸○○、壬○○等人均多為被告於國泰醫院
    任職之同事，於該合會因被告請假而倒會後，其等即四處找
    尋該人，至本案審理終結前，均不知悉「王珮嘩」為何人等
    情，業據證人癸○○、壬○○、己○○等人分別於檢察事務
    官詢問及本院審理中證述明確，已難認被告辯稱有「王珮嘩
    」該人為實在。
  (二)復查以，被告對其就本案附表一合會該會次所受取之會款是
    否有交付「王珮嘩」，前就檢察事務官詢問係陳稱以「標到
    的得標金也是她要先借給我，因我無法扛此會」云云（參見
    97年11月27日檢察事務官詢問筆錄，97年度他字第6379號卷
    ，第52頁），惟於審理中經本院訊問先陳稱以「（問）妳拿
    了（註：癸○○繳付之該會次會款）有無給王珮嘩？（答）
    有，月底給的。（問）8 月24日的會總共給王珮嘩多少錢？
    （答）忘記。」云云（參見98年6 月11日審判期日筆錄，第
    11頁），而經本院告知其前於檢察事務官詢問中之辯詞，復
    改稱以「（問）…。之前妳於檢察事務官詢問時，妳說王珮
    嘩標到的會款借給妳，妳今天又說妳有把錢拿給王珮嘩？到
    底是怎樣？（答）我錢給她，她借我10萬多。（問）妳既然
    記得她借妳多少錢，那妳到底給她多少錢？（答）真的不記
    得。（問）妳當會頭很久？（答）十幾年。」云云，是被告
    就本案附表一合會之第三會次之合會金之流向，被告先後供
    述除有差異外，就其辯稱之「王珮嘩」有將該會次合會金借
    其使用之部分，就「王珮嘩」究係貸予多少款項予被告，亦
    為不同之供述，亦已難認被告辯稱係屬實在。此外，如依被
    告辯稱之「王珮嘩」有借其十萬元餘元云云，則參照該會次
    之合會金總額，非屬小額，則「王珮嘩」豈有未曾與被告聯
    絡以追償債務？另再依被告自陳已擔任會首數十年之情，如
    確實有「王珮嘩」該會員之人存在，被告豈會未留存該會員
    之年籍、聯絡資料，據以聯絡收取會款？綜上所述，本案被
    告辯稱「王珮嘩」該會員確有其人云云，難認屬實，被告所
    辯自難以採認。
  (三)按以，於88年4 月21日修正並於89年5 月5 日施行前之民法
    （下稱修正前民法，施行後稱現行民法），因無修正後民法
    第二編第十九節之一之合會規定，故合會除有特別約定外，
    均僅係會首與各會員間成立契約關係，不論何人得標，會首
    對於已領取會款之會員即一般所謂死會會員，均得請求給付
    該次應繳會款即死會會款，是以會首冒標，其詐標之對象應
    僅限於尚未得標之會員即一般所稱活會會員（最高法院76年
    台上字字第4989號刑事判決要旨參照）；亦即，就已得標之
    死會會員而言，於其得標後之各該會次，無論係由何名合會
    會員得標及其標金若干，死會會員依其義務，本須繳納各該
    會次會款（如係外標制，並須另繳納會息），是於會首施用
    詐術冒名標得標之情形，就會首佯稱由某名會員得標而向會
    員收取會款時，就該會次屬死會會員所交付之該會次會款，
    因屬履行其會員之義務，就該等死會會員自無因該冒標之詐
    術而陷於錯誤致交付死會會款之情事，僅對該會次活會會員
    構成詐欺犯行。上開依修正前民法之合會法律關係下之會首
    冒標之詐騙對象之見解，雖現行民法第709 條之1 第1 項就
    合會定義為「稱合會者，謂由會首邀集二人以上為會員，互
    約交付會款及標取合會金之契約。其僅由會首與會員為約定
    者，亦成立合會。」，並於同法第709 條之7 第3 項本文有
    「會首依前項規定收取會款，在未交付得標會員前，對其喪
    失、毀損，應負責任。」之規定，而使合會分為多線性合會
    法律關係（現行民法第709 條之1 第1 項前段）、單線性合
    會法律關係（現行民法第709 條之1 第項後段），並均使會
    首就活會及死會會員各會次所繳付會款，負有擔保之責任；
    惟在單線性合會法律關係下，就會首冒標詐領合會金案型，
    除依具體事證可認會首向死會會員收取會款時，有向死會會
    員告知以該會次係由何名活會會員得標，致使死會會員因而
    明確認知其交付之會款係委交會首轉交予該名得標會員者，
    始能認死會會員因對於委交會首轉交會款之對象有所認識而
    陷於錯誤，死會會員因此為詐欺犯行之對象外，尚難認對死
    會會員構成詐欺犯行，是在此範圍內，仍同於上開修正前民
    法之合會法律關係下之會首冒標之詐騙對象之見解。
  (四)查以，本案依卷內事證資料，本案附表一合會應屬現行民法
    第709 條之1 第項後段之單線性合會法律關係，且無積極證
    據可認死會會員有因被告佯稱得標會員而受騙之情事，是本
    案被告詐騙之對象，係附表一編號一所示之二十一名會員共
    二十二會份活會，應堪認定；又上開該二十二會份會款均已
    由會員繳付會款予被告之情，除據被告於審理中供陳明確外
    ，並經證人庚○○、丑○○、癸○○、壬○○於審理中結證
    明確，是本案被告就附表一編號一所示之本案附表一合會之
    該會次合會，確有以如事實欄一所示之方式，使同表欄所示
    各該活會會員陷於錯誤而取得各該活會會員所繳付之會款，
    被告就此部分對各該會員構成詐欺既遂犯行，則堪以認定。
    此外，該會次如同表備註一、(二)、3.所示之該會次尚未繳付
    會款之活會會員，因均尚未繳付匯款，是就此部分，應係構
    成詐欺未遂犯行。
  (五)按民間互助會之標會會單，如未書寫標會者之姓名或代號，
    致無從辨別或表示係某一會員參與標會，固不具文書之形式
    ，然若經投標者（或代為投標者或冒標者）表明其係某人之
    標單，因在場之其他投標者或會員已能辨別係某一會員參與
    標會者，縱標單上未書寫姓名或代號，仍無礙於係刑法第22
    0 條第1 項準文書之認定（最高法院94年度台上字第1439號
    判決要旨參照）。次按偽造私文書或印章罪之成立，固須所
    偽造者為他人名義之文書或印章，惟所謂他人名義，即非自
    己名義之意，非謂名義人必須實有其人，苟其所偽造之文書
    或印章，足以使人誤信其為真正，雖該名義係出虛捏，亦無
    妨於偽造罪成立（最高法院27年滬上字第113 號判例要旨參
    照）。查以，依上開事證，本案既難認確有「王珮嘩」該人
    存在，而被告就事實欄一所示之其於主持本案附表一合會之
    該會次合會開標時由其自僅記載標金之標單宣布為「王珮嘩
    」得標等情，除經證人癸○○於審理中證述明確外，亦據被
    告供陳不諱，被告就此部分犯行，自構成偽造暨行使偽造私
    文書之犯行。
  (六)上開事實欄二所示之事實，除據被告於檢察事務官詢問及本
    院審理中坦承不諱，亦據證人李愛媛、癸○○、陳碧玉、乙○○分別於檢察事務官詢問及本院審理中證述明確。就李愛
    媛、癸○○該二會份部分，被告受該二人委託處理跟會之事
    務，詎未經該二人之同意即擅自以該二人之會份為投標，而
    使乙○○將該二人之會份計入為競標，並將標得之合會金交
    付甲○○，而甲○○於取得各該合會金後，除未告知該二人
    其已代該二人標得該二會份合會金外，亦遲未將已混同於其
    財產之合會金金錢權利移轉予該二人，被告就其上開行為，
    均顯屬違背李愛媛、癸○○二人關於處理跟會事務之委託，
    而應分別對李愛媛、癸○○構成背信犯行，應堪認定。
  (七)另查以，事實欄二所示之本案附表二合會之「陳碧玉」該會
    份之實際跟會者葉愛鳳雖未提出告訴亦未經傳喚到案，惟依
    被告如附表二備註三、(一)所示之陳述，堪認被告並未將該會
    份於該合會第十三會次標得之合會金交付予葉愛鳳，且被告亦
    未轉請葉愛鳳繼續繳付該合會之會款，堪認葉愛鳳應不知悉
    該會份已遭被告所冒標，且亦未於事後同意將被告冒標所得
    之合會金交被告為使用，否則，葉愛鳳於被告97年9 月4 日
    避不見面後，理應繼續繳付該會會款，是本案就葉愛鳳部分
    ，應可同於上開李愛媛、癸○○部分之認定，被告就此部分
    ，亦係對葉愛鳳構成背信犯行。
  (八)再查以，就事實欄二所示之事實，起訴書之犯罪事實欄就該
    部分事實雖僅為「…。（二）另甲○○未得陳碧玉之同意或
    授權，於96年間，冒用陳碧玉名義，參加乙○○所召集之互
    助會，並亦以其名義參加2 會，該互助會…（合會單內之合
    會事項部分之記載，從略）…，嗣甲○○分別於96年10月20
    日佯以陳碧玉名義、於97年1 月20日冒用活會會員癸○○名
    義、於97年2 月20日冒用活會會員李愛媛名義，先後填具標
    單標取會款，致乙○○陷於錯誤，而陸續交付陳碧玉、癸○○、李愛媛得標會款予甲○○，足以生損害於陳碧玉、癸○○、李愛媛、乙○○及該互助會其餘尚未標取會款之活會會
    員，嗣於97年9 月起，甲○○即拒不繳納會款，並逃逸無蹤
    ，乙○○始知受騙。」之記載，而認被告就此部分犯罪事實
    另涉犯偽造暨行使偽造私文書之罪嫌；惟查以，本案依乙○○於檢察事務官詢問中之陳述及本院審理中之陳述，被告就
    本案投標，均係以電話聯絡通知乙○○，起訴書犯罪事實欄
    關於「先後填具標單標取會款」之記載，顯與事實不符，起
    訴書此部分之事實，顯屬誤認，附此敘明（另參見理由欄四
    所示）。
  (九)綜上所述，本案事證明確，被告犯行均洵堪認定，均應依法
    論科。
三、茲就本案被告甲○○就事實欄各欄所犯之各犯行，論其罪刑
    如下：
  (一)被告就事實欄一所示之以虛列「王珮嘩」為本案附表一合會
    會員並偽造「王珮嘩」之標單投標而標得該會份合會之合會
    金之詐術，向同表編號一所示之各該活會會員詐得會款、及
    未就同表備註一、(二)、3.所示之各該活會會員詐得會款，核
    其就此部分所為，係犯刑法第216 條、第210 條之行使偽造
    私文書、第339 條第1 項之詐欺取財罪、同條第2 項之詐欺
    取財未遂罪。又其偽造私文書後，復持以行使之行為，該偽
    造之低度行為為高度之行使行為所吸收，不另為論罪，僅論
    以行使偽造私文書罪。
  (二)被告就事實欄二所示之就其所受委託處理跟會事務之附表二
    編號一至三所示之各該會份，違背各該會份之跟會者李愛媛
    、癸○○、葉愛鳳之委託，擅以各該會份向乙○○表示投標
    ，致使乙○○將各該會份計入競標而將標得合會金交付予其
    ，而其於取得各該合會金後，除未告知該三人其已代該二人
    標得該三會份合會金外，亦遲未將已混同於其財產之合會金
    金錢權利移轉予該三人，核被告就事實欄二之附表編號一至
    三所示之各該會份於各該會次所為之各該次標會等之行為，
    均係犯刑法第342 條之背信罪，各三罪。
  (三)按刑法部分條文於94年2 月2 日修正公布、95年7 月1 日施
    行。其第55條規定之牽連犯廢除後，對於先前實務上以牽連
    犯予以處理之案例，依立法理由之說明，在適用上，得視其
    具體情形，分別論以想像競合犯或數罪併罰，予以處斷。是
    原經評價為牽連犯之案件，如其二行為間具有行為局部之同
    一性，或其行為著手實行階段可認為同一者，得認與一行為
    觸犯數罪名之要件相侔，而改評價為想像競合犯。至於不可
    認為一行為者，若依實質競合予以併罰，不無刑罰過度評價
    ，依社會通念，並不符合刑罰公平原則，當亦難以一行為一
    罪論處。於此，倘所發生之數個犯罪行為，在犯罪之性質上
    ，或依吾人日常生活經驗之見解上，其前後行為，在形態上
    雖屬分別獨立，但從同一法益之侵害性而言，因具一定程度
    之關連性，可認為一方吸收他方之犯罪行為，遂置他方於不
    論，較為適當，應可依吸收犯理論，認屬實質上一罪關係，
    而僅包括的論以一罪（最高法院96年度台上字第4780號判決
    要旨參照）。
  (四)查以，本案就被告事實欄一所犯之如上開(一)所示之行使偽造
    私文書罪、詐欺取財既遂與未遂罪，依修正前刑法規定，因
    有方法與結果之關係，而應論以牽連犯，茲斟酌上開各該二
    罪之犯行，均非不能認屬同一標會過程中之各行為，應能改
    論以想像競合犯。依上開說明，被告就事實欄一所犯之如上
    開(一)所示之行使偽造私文書罪、詐欺取財既遂與未遂罪，其
    詐欺對象固有數人且分別有既遂與未遂之結果，惟既均出於
    同一之詐欺行為，係以一行為觸犯數相同罪名，為想像競合
    犯；又其該詐欺行為及其為詐欺手段所犯之行使偽造私文書
    罪，依上開說明，亦應論以想像競合犯，而從一重之行使偽
    造私文書罪論處。被告就事實欄一所犯之行使偽造私文書罪
    、以及事實欄三所犯之背信罪三罪，上開四罪，其犯意各別
    ，行為互殊，應予分論併罰。
  (五)起訴書就事實欄一所示之關於被告詐欺附表一編號備註一、
    (二)、3.所示之各該活會會員未遂部分，雖未記載，惟該部分
    既與被告已經起訴部分，有想像競合犯之一罪關係，自屬本
    院審判範圍；又起訴書就事實欄二所示之事實，雖於起訴書
    內未併請求論以被告背信罪，惟起訴書於犯罪事實欄既已記
    載乙○○以出面代該三會份為投標之事實，自屬已經起訴之
    事實，而為本院審判之範圍，且經本院於審理期日告知被告
    供被告為答辯，自均應由本院併予裁判。
  (六)爰審酌被告既願出名擔任會首邀集合會、以及邀同他人加入
    合會並代為處理跟會事務，本應負善良管理人之注意義務，
    依民法規定，確實記載合會會員、或依委託人指示及以不損
    害委託人之方式，為委託人處理事務，詎其竟為自己私利，
    以虛列會員冒標、未經同意擅自投標之方式，詐得合會金供
    其使用，致使活會員、及其委託人受有鉅額之損失，而於犯
    後除未賠償告訴人所受之損害外，更於事前將其名下財產移
    轉他處，猶辯其並無惡性，顯毫無悔意，茲斟酌其犯罪之手
    段、造成之損害、犯後態度等一切情狀，就其所犯之各罪，
    分別量處如主文所示之刑，並再定其應執行刑如主文所示，
    以示懲儆。
四、不另為無罪諭知部分：起訴書犯罪事實欄以上開理由欄二、
    (八)所示之事實，認被告就此部分事實，係涉犯有行使偽造私
    文書罪、詐欺取財罪之罪嫌。惟查，依上開同欄所示，被告
    就附表二編號一至三所示之本案附表二合會之各該會份於各
    該會次之投標，均未填載任何標單，是本案被告就該三會份
    既無偽造標單行為，自無從構成行使偽造私文書犯行；此外
    ，起訴書犯罪事實欄雖認被告有冒用「陳碧玉」名義加入本
    案附表二合會，惟該會份跟會緣由，除據被告陳稱以該會份
    原係其邀同陳碧玉參加，因陳碧玉事後反悔不願參加，而由
    其再找葉愛鳳為頂替等語（參見附表二備註三、(一)所示）外
    ，該會份至被告避不見面之案發止，均有按期繳納會款等情
    ，亦據證人乙○○於檢察事務官詢問及本院審理中證述明確
    ，是就此部分，尚難認被告有以冒用「陳碧玉」名義入會而
    行詐騙之犯意；至於，起訴書雖認被告代該三人標得該三會
    份之合會金係對乙○○構成詐欺罪嫌，惟查，本案就附表二
    合會之會首乙○○而言，於該合會成立時，被告表明有其代
    該三會份會員表示欲加入合會並由其受該三人委託處理合會
    事務，是於被告向乙○○表示該三會份會員欲投標標時，尚
    難認乙○○有因此陷於錯誤之情，況該三會份在其97年9 月
    4 日請假不知去向前，亦均有按期繳納各該會份之各該會次
    之死會與活會會款，是被告就此三會份合會之會員李愛媛、
    癸○○、葉愛鳳、會首乙○○或有民事之損害賠償責任，惟
    仍難認其就此部分行為係對乙○○構成詐欺犯行。是就上開
    三部分，本應為無罪之諭知，惟公訴意旨認此部分與上開有
    罪部分有實質上一罪之關係，爰不另為無罪之諭知，附此敘
    明。
據上論斷，應依刑事訴訟法第299 條第1 項前段，刑法第216 條
、第210 條、第339 條、第342 條第1 項、第55條、第51條第5
款、刑法施行法第1 條之1 第1 項、第2 項前段，判決如主文。
本案經檢察官黃佳權到庭執行職務。
中    華    民    國    98    年    6     月    30    日
                  刑事第一庭審判長法  官  王復生
                                  法  官  朱敏賢
                                  法  官  陳世旻
以上正本證明與原本無異
如不服本判決，應於判決送達後10日內敘明上訴理由，向本院提
出上訴狀 (應附繕本) ，上訴於臺灣高等法院。其未敘述上訴理
由者，應於上訴期間屆滿後20日內向本院補提理由書「切勿逕送
上級法院」。
                                  書記官  洪紹甄
中    華    民    國    98    年    7     月     9    日
┌──────────────────────────────────────────────┐
│附表一：本案甲○○虛列會員合會（依97.07.28會單）                                            │
├──┬────┬─────┬───────────────┬────────────────┤
│編號│會  次  │ 冒標日期 │被詐騙活會會員（已繳納會款者）│     詐得各會次活會會款總額     │
│    │        │（年月日）├────┬─────┬────┼────┬─────┬─────┤
│    │        │          │會員編號│姓名      │參加會份│ 標  金 │ 活會會款 │ 總  額   │
├──┼────┼─────┼────┼─────┼────┼────┼─────┼─────┤
│ 一 │第三會  │97.08.24  │4.      │江月雲    │一會    │4,800 元│15,200 元 │334,400元 │
│    │        │（以王珮曄├────┼─────┼────┤        │          │          │
│    │        │名義冒標）│5.      │吳瑞梅    │一會    │        │          │          │
│    │        │          ├────┼─────┼────┤        │          │          │
│    │        │          │6.      │吳瑞碧    │一會    │        │          │          │
│    │        │          ├────┼─────┼────┤        │          │          │
│    │        │          │7.      │丁○○    │一會    │        │          │          │
│    │        │          ├────┼─────┼────┤        │          │          │
│    │        │          │8.      │李孟蓉    │一會    │        │          │          │
│    │        │          ├────┼─────┼────┤        │          │          │
│    │        │          │9.      │李雯君    │一會    │        │          │          │
│    │        │          ├────┼─────┼────┤        │          │          │
│    │        │          │10.      │周榮泉    │一會    │        │          │          │
│    │        │          ├────┼─────┼────┤        │          │          │
│    │        │          │13.      │戊○○    │一會    │        │          │          │
│    │        │          ├────┼─────┼────┤        │          │          │
│    │        │          │14.      │張榮城    │一會    │        │          │          │
│    │        │          ├────┼─────┼────┤        │          │          │
│    │        │          │15.      │黃基偉    │一會    │        │          │          │
│    │        │          ├────┼─────┼────┤        │          │          │
│    │        │          │17.、18.  │癸○○    │二會    │        │          │          │
│    │        │          ├────┼─────┼────┤        │          │          │
│    │        │          │19.      │楊素珍    │一會    │        │          │          │
│    │        │          ├────┼─────┼────┤        │          │          │
│    │        │          │20.      │子○○    │一會    │        │          │          │
│    │        │          ├────┼─────┼────┤        │          │          │
│    │        │          │      │葉愛鳳    │一會    │        │          │          │
│    │        │          ├────┼─────┼────┤        │          │          │
│    │        │          │      │丑○○    │一會    │        │          │          │
│    │        │          ├────┼─────┼────┤        │          │          │
│    │        │          │      │寅○○    │一會    │        │          │          │
│    │        │          ├────┼─────┼────┤        │          │          │
│    │        │          │      │卯○○    │一會    │        │          │          │
│    │        │          ├────┼─────┼────┤        │          │          │
│    │        │          │      │庚○○    │一會    │        │          │          │
│    │        │          ├────┼─────┼────┤        │          │          │
│    │        │          │      │辛○○    │一會    │        │          │          │
│    │        │          ├────┼─────┼────┤        │          │          │
│    │        │          │      │丙○○    │一會    │        │          │          │
│    │        │          ├────┴─────┴────┼────┴─────┴─────┤
│    │        │          │上開二十一人二十二會份        │庚○○本會次會款，由庚○○以其對│
│    │        │          │                              │被告之債權為抵銷，由被告代繳。  │
├──┼────┴─────┴───────────────┴────────────────┤
│備註│本合會會單記載之會員、合會事項、被告本案詐騙活會會款總額之認定與計算式                │
│    ├─┬─────────────────────────────────────────┤
│    │一│合會單記載之會員及會次                                                            │
│    ├─┼─────────────────────────────────────────┤
│    │  │(一)依被告97年7 月28日製作之合會單，含會首共二十八會。                              │
│    │  │(二)合會單所記載之會員，係下列之人：                                                │
│    │  │  1.於第二會次以標金3,800 元得標之會員編號16.之黃惠鶯。                            │
│    │  │  2.於第三會次已經繳納該期活會會款之如上列記載之會員，共二十一人。                │
│    │  │  3.於第三會次尚未繳納該期活會會款之會員編號2.之乙○○（與本案告訴人乙○○同姓名之│
│    │  │    另一人）、會員編號11.之林茱莉、會員編號12.之阿霞（陳秋霞）。                    │
│    │  │  4.會首甲○○、會員編號3.之「王珮嘩」。                                          │
│    ├─┼─────────────────────────────────────────┤
│    │二│合會單記載之合會條件                                                              │
│    ├─┼─────────────────────────────────────────┤
│    │  │一、本會自97年6 月24日起至99年9 月24日，共28會。                                  │
│    │  │二、會金二萬元正採內標制，底標二仟元正如無人標會者採抽籤方式，抽到者絕無異議。    │
│    │  │三、標會地點於每月24日，中午12：10在護送中心準時開標。                            │
│    │  │四、標金請於每月27日收齊（三日內）帳號：000000000000。                            │
│    ├─┼─────────────────────────────────────────┤
│    │三│被告就第三會期所詐得標之標金（上開已交會款之二十二會次會份之金額）                │
│    ├─┼─────────────────────────────────────────┤
│    │  │(一)各活會應付款：20,000元－4,800 元＝15,200 元。                                   │
│    │  │(二)詐得之總金額：15,200元×22會次＝334,400元                                       │
└──┴─┴─────────────────────────────────────────┘
┌──────────────────────────────────────────────┐
│附表二：本案乙○○召集合會                                                                  │
├──┬────┬─────┬───────────────────┬────────────┤
│編號│會  次  │ 冒標日期 │      遭冒標之會份                    │詐得之該會次合會金額    │
│    │        │（年月日）├────┬─────────┬────┼────┬───────┤
│    │        │          │會員編號│姓名（實際跟會者）│參加會份│ 標  金 │取得合會金    │
├──┼────┼─────┼────┼─────────┼────┼────┼───────┤
│ 一 │第九會  │96.10.20  │      │李愛媛（本人）    │一會    │4,500元 │578,500 元    │
├──┼────┼─────┼────┼─────────┼────┼────┼───────┤
│ 二 │第十二會  │97.01.20  │      │癸○○（本人）    │一會    │5,000元 │592,000 元    │
├──┼────┼─────┼────┼─────────┼────┼────┼───────┤
│ 三 │第十三會  │97.02.20  │      │陳碧玉（葉愛鳳）  │一會    │5,000元 │596,500 元    │
├──┼────┼─────┼────┼─────────┼────┼────┼───────┤
│    │        │          │        │                  │        │（總額）│1,767,000 元  │
├──┼────┴─────┴────┴─────────┴────┴────┴───────┤
│備註│本合會會單記載之合會事項、被告冒標該二會次取得之合會金額                              │
│    ├─┬─────────────────────────────────────────┤
│    │一│合會單記載之合會條件（依乙○○於98年4 月14日準備期日提出之會單）                  │
│    ├─┼─────────────────────────────────────────┤
│    │  │1.本互助會自96年3 月20日至98年8 月止                                              │
│    │  │2.本互助會金額為新台幣二萬元整。                                                  │
│    │  │3.底標二千元整，若無人投標以抽籤決標（共35會）（註：依告訴人即會首乙○○陳述，於起│
│    │  │  會時又增加丁桃一人，共為36會；而該互助單係有記載會員編號36之丁桃）。            │
│    │  │4.標會時間：每月20日早上11點正（準時開標逾時不候）                                │
│    │  │5.開標後3日內繳齊會金（敬請合作）（…帳號略…）                                   │
│    │  │6.開票者請以開票日為準（例如每月20日或加標月5日）每半年加標一次（3月9日）         │
│    │  │7.會首乙○○（…聯絡資料記載，略…）                                              │
│    ├─┼─────────────────────────────────────────┤
│    │二│被告冒標該二會次取得之合會金額                                                    │
│    ├─┼─┬───────────────────────────────────────┤
│    │  │(一)│被告於第九會次擅就李愛媛該會份得標所取得之該期合會金                          │
│    │  ├─┼───────────────────────────────────────┤
│    │  │  │(1)本會次得標之標金金額：4,500 元                                              │
│    │  │  │(2)一會份死會之應繳會款：20,000元                                              │
│    │  │  │  死會會員部分會款總額：20,000元×8 會份＝160,000 元                          │
│    │  │  │(3)一會份活會之應繳會款：15,500元                                              │
│    │  │  │  活會會員部分會款總額：15,500元×27會份＝418,500 元                          │
│    │  │  │(4)本會次取得之總合會金：160,000 元（死會）＋418,500 元（活會）＝578,500 元    │
│    │  ├─┼───────────────────────────────────────┤
│    │  │(二)│被告於第十二會次擅就癸○○該會份得標所取得之該期合會金                          │
│    │  ├─┼───────────────────────────────────────┤
│    │  │  │(1)本會次得標之標金金額：5,000元                                               │
│    │  │  │(2)一會份死會之應繳會款：20,000元                                              │
│    │  │  │  死會會員部分會款總額：20,000元×11會份＝220,000 元                          │
│    │  │  │(3)一會份活會之應繳會款：15,500元                                              │
│    │  │  │  活會會員部分會款總額：15,500元×24會份＝372,000 元                          │
│    │  │  │(4)本會次取得之總合會金：220,000 元（死會）＋372,000 元（活會）＝592,000 元    │
│    ├─┼─┴───────────────────────────────────────┤
│    │三│被告於第十三會次擅就「陳碧玉」該會份得標所取得之該期合會金                          │
│    ├─┼─┬───────────────────────────────────────┤
│    │  │(一)│被告就本會份實際跟會情形之陳述                                                │
│    │  ├─┼─┬─────────────────────────────────────┤
│    │  │  │1.│被告於97年10月23日檢察事務官詢問時之陳述                                  │
│    │  │  ├─┼─────────────────────────────────────┤
│    │  │  │  │（問）對李愛媛、壬○○、乙○○之陳述，有何意見？（答）李愛媛、癸○○、陳碧│
│    │  │  │  │      玉的入會，是由我代為處理的沒錯，會錢也是由我收，再由我轉交給乙○○，│
│    │  │  │  │      當初他們三人要加入時，我有詢問他們三人的意見，她們同意後，我才把名單│
│    │  │  │  │      交給乙○○。但是後來我有跟乙○○說陳碧玉不加入這個會，把陳碧玉的名字│
│    │  │  │  │      改為葉愛鳳，但乙○○沒有改。葉愛鳳的會錢也是由我轉交給乙○○，葉愛鳳│
│    │  │  │  │      已經有標會了，我知道葉愛鳳有標是因為葉愛鳳有固定拿二萬元給我，至於李│
│    │  │  │  │      愛媛、癸○○的部分，我沒有冒標。我不知到乙○○為何會這樣講，我沒有冒│
│    │  │  │  │      標。                                                                │
│    │  │  ├─┼─────────────────────────────────────┤
│    │  │  │2.│被告於98年4 月24日準備程序就本院訊問之陳述                                │
│    │  │  ├─┼─────────────────────────────────────┤
│    │  │  │  │（問）有無去拜託被妳冒標的那三人繼續繳乙○○這個會的錢？（答）那個陳碧玉她│
│    │  │  │  │      沒有跟這個會，她是上一會，會完了，這個會是葉愛鳳跟的。我沒有拜託李愛│
│    │  │  │  │      媛跟癸○○繼續繳。                                                  │
│    │  │  │  │      （…中略…）                                                        │
│    │  │  │  │（問）就陳碧玉跟乙○○這會，依你所述是葉愛鳳跟會，妳有無請葉愛鳳繳之後的錢│
│    │  │  │  │      ？（答）沒有。人家沒有拿到錢，你叫人家繳出錢來，我不敢講。          │
│    │  │  │  │（問）為何人家沒有拿到錢？（答）不知道要怎麼講，我一開口講話都講錯（註：被│
│    │  │  │  │      告未回答本提問，被告係對其自己回答之陳述）。                        │
│    │  ├─┼─┴─────────────────────────────────────┤
│    │  │(二)│被告於第十三會次擅就「陳碧玉」（葉愛鳳）該會份得標所取得之該期合會金            │
│    │  ├─┼───────────────────────────────────────┤
│    │  │  │(1)本會次得標之標金金額：5,000元                                               │
│    │  │  │(2)一會份死會之應繳會款：20,000元                                              │
│    │  │  │  死會會員部分會款總額：20,000元×12會份＝240,000 元                          │
│    │  │  │(3)一會份活會之應繳會款：15,500元                                              │
│    │  │  │  活會會員部分會款總額：15,500元×23會份＝356,500 元                          │
│    │  │  │(4)本會次取得之總合會金：240,000 元（死會）＋356,500 元（活會）＝596,500 元    │
└──┴─┴─┴───────────────────────────────────────┘
附錄：本案論罪科刑法條全文：
中華民國刑法
第  210    條  （偽造變造私文書罪）
偽造、變造私文書，足以生損害於公眾或他人者，處五年以下有
期徒刑。
第  216    條  （行使偽造變造或登載不實之文書罪）
行使第二百十條至第二百十五條之文書者，依偽造、變造文書或
登載不實事項或使登載不實事項之規定處斷。
第  339    條  （普通詐欺罪）
意圖為自己或第三人不法之所有，以詐術使人將本人或第三人之
物交付者，處五年以下有期徒刑、拘役或科或併科一千元以下罰
金。
以前項方法得財產上不法之利益或使第三人得之者，亦同。
前二項之未遂犯罰之。
第  342    條  （背信罪）
為他人處理事務，意圖為自己或第三人不法之利益，或損害本人
之利益，而為違背其任務之行為，致生損害於本人之財產或其他
利益者，處五年以下有期徒刑、拘役或科或併科一千元以下罰金
。
前項之未遂犯罰之。
中華民國刑法施行法 (民國 95 年 06 月 14 日修正)
第  1- 1   條
中華民國九十四年一月七日刑法修正施行後，刑法分則編所定罰
金之貨幣單位為新臺幣。
九十四年一月七日刑法修正時，刑法分則編未修正之條文定有罰
金者，自九十四年一月七日刑法修正施行後，就其所定數額提高
為三十倍。但七十二年六月二十六日至九十四年一月七日新增或
修正之條文，就其所定數額提高為三倍。


司法院資訊處製作；財團法人民間司法改革基金會備份。
